臺灣高等法院民事判決
108年度上字第1051號
上  訴  人  楊黃素卿
被 上訴 人  程黃彩蓮
訴訟代理人  陳孟暄律師
            謝憲愷律師
複 代理 人  朱駿宏律師
上列當事人間請求損害賠償等事件，上訴人對於中華民國108年7
月10日臺灣新北地方法院第一審判決（106年度訴字第2129號）
，提起上訴，並為訴之追加，本院於108年3月24日言詞辯論終結
，判決如下：
    主  文
原判決關於駁回後開第二項之訴部分，及該部分假執行之聲請，
暨訴訟費用之裁判（除確定部分外）均廢棄。
被上訴人應再給付上訴人新臺幣捌仟伍佰玖拾陸元，及自民國一
○七年五月三十日起至清償日止，按週年利率百分之五計算之利
息。
其餘上訴及追加之訴均駁回。
第一審（除確定部分外）、第二審訴訟費用，由被上訴人負擔百
分之一，餘由上訴人負擔；追加之訴訴訟費用由上訴人負擔。
    事實及理由
壹、程序方面：
    按於第二審為訴之變更或追加，非經他造同意，不得為之，
    但請求之基礎事實同一者，不在此限，民事訴訟法第446條
    第1項、第255條第1項第2款定有明文。次按不變更訴訟標的
    ，而補充或更正事實上或法律上之陳述者，非為訴之變更或
    追加，同法第256條亦規定甚明。上訴人起訴請求排除侵害
    之聲明為：被上訴人應將坐落新北市○○區○○街00號3樓房屋
    北側混凝土結構物之鋼製陽台拆除，並將占用之部分騰空返
    還予上訴人（見原審卷二第353頁），並陳明係依民法第767
    條第1項、第184條第1項前段、第179條規定擇一有利而為請
    求（見原審卷二第357至361頁、本院卷第74頁），嗣於本院
    追加依民法第821條規定而為請求（見本院卷第265頁），並
    更正聲明為：被上訴人應將坐落新北市○○區○○街00號3樓房
    屋北側混凝土結構物之鋼製陽台拆除，並將占用之部分騰空
    返還予上訴人及其他共有人全體（見本院卷第265、266、31
    9頁）。經核上訴人所為上開訴之追加，係基於上訴人主張
    其所有上開3樓房屋北側混凝土增建結構物遭4樓房屋之鋼製
    陽台占用之同一基礎事實，更正聲明則係補充法律上之陳述
    ，伊前揭法條規定均應准許，合先敘明。
貳、實體方面：
一、上訴人主張：伊與被上訴人分別為新北市○○區○○街00號3、4
    樓房屋（下分別稱3、4樓房屋）之所有權人。該整棟大樓（
    下稱系爭大樓）1至5樓住戶於民國78年間全體同意各自樓層
    外牆拆除，並各自外推陽台，由伊單獨出資，故3樓房屋北
    側後陽台上方之混凝土增建結構物平台（下稱系爭增建平台
    ）為伊所有。被上訴人於89年11月28日向前屋主購買4樓房
    屋後，未經伊同意，擅自在系爭增建平台上方搭建鋼製鐵窗
    陽台（下稱系爭鐵窗），侵害伊之所有權，致伊受有相當於
    租金之不當得利新臺幣（下同）6萬9,960元，且因系爭鐵窗
    施工品質不佳及重壓之故，致系爭增建平台下方之3樓房屋
    北側後陽台天花板混凝土結構物出現結構裂痕及混凝土裂化
    而受有損害，支出修繕費用5萬5,000元及油漆粉刷費用8,00
    0元。另於106年初，4樓房屋廚房水管漏水，致3樓房屋天花
    板漏水受損，支出水管更換費用5,000元及天花板修繕費用3
    萬元等情。爰依民法第767條第1項、第821條、第184條第1
    項前段、第179條規定，提起本件訴訟等情（原審判命被上
    訴人應給付1萬7,893元〈含結構損害賠償1萬2,893元及水管
    更換費用5,000元〉本息，並駁回其餘之訴，上訴人不服，提
    起上訴，被上訴人就其敗訴部分，未據上訴而告確定，非本
    院審判範圍）。上訴聲明：㈠、原判決關於駁回後開第2、3
    項之訴部分及該部分假執行之聲請均廢棄。㈡、被上訴人應
    將系爭鐵窗拆除，並將占用之部分騰空返還上訴人及其他共
    有人全體。㈢、被上訴人應再給付上訴人15萬0,067元，及自
    民事準備二狀暨反訴答辯狀繕本送達翌日起至清償日止，按
    週年利率百分之5計算之利息，暨自民事準備二狀暨反訴答
    辯狀繕本送達翌日起至履行前項義務之日止，按月給付上訴
    人1,166元。㈣、願供擔保請准宣告假執行。
二、被上訴人則以：公寓大廈之外牆平台，係為維持建物安全及
    外觀所必要之主要構造，應為全體區分所有權人共有，故系
    爭增建平台之外牆平台非上訴人所有，且系爭大樓1至5樓全
    體區分所有權人於78年間同意拆除後方外牆，並以混凝土結
    構向外增建，由各戶共同分攤費用，對於系爭大樓之外牆早
    有默示分管契約之合意，是伊設置系爭鐵窗，當屬有權占有
    ，亦無侵權行為或不當得利。又上訴人並非系爭增建平台之
    所有權人或事實上處分權人，不得請求賠償系爭增建平台下
    方3樓房屋北側後陽台天花板結構裂痕及混凝土裂化之損害
    ，縱得請求亦僅須修復費用4萬2,978元，且應扣除上訴人與
    有過失之比例及折舊額。另3樓房屋天花板氧化範圍，非僅
    及於4樓房屋廚房水管破裂漏水處下方之廚房，亦包含臥室
    、走道、浴室等多處，顯因結構老舊所致，上訴人之損害與
    4樓房屋漏水間不具相當因果關係等語，資為抗辯。答辯聲
    明：上訴及追加之訴均駁回。
三、兩造不爭執之事實（見本院卷第319至320頁）：
㈠、上訴人於71年3月18日起登記為3樓房屋之所有權人（應有部
    分2分之1），被上訴人向前手訴外人湯煥進購買而於89年12
    月19日起登記為4樓房屋之所有權人。
㈡、系爭大樓1至5樓住戶於78年間全體同意各自樓層外牆拆除，
    並各自外推陽台，增建面積27.4平方公尺，2、3樓又額外增
    建5.9平方公尺。
㈢、106年初，4樓房屋廚房水管破裂，致3樓房屋廚房漏水。
㈣、系爭大樓之坐落基地為新北市○○區○○段000○000○000○00000地
    號土地，101至107年之公告地價均分別為每平方公尺1萬6,5
    00元、1萬9,000元、1萬9,000元、1萬9,000元、2萬6,800元
    、2萬6,800元、2萬6,000元，申報地價均分別為每平方公尺
    1萬3,200元、1萬5,200元、1萬5,200元、1萬5,200元、2萬1
    ,440元、2萬1,440元、2萬0,800元。
四、法院之判斷：
    上訴人主張：伊為系爭增建平台之所有權人，被上訴人設置
    系爭鐵窗，無權占有系爭增建平台，亦侵害伊之所有權及受
    有不當得利，應將系爭鐵窗拆除後返還占有，並就系爭增建
    平台下方即3樓房屋北側後陽台天花板之結構裂痕及混凝土
    裂化之損害負賠償責任，亦應就4樓房屋廚房水管於106年間
    破裂造成3樓房屋天花板受損支付之修繕費用負賠償責任等
    情，則為被上訴人所否認，並以前揭情詞置辯。茲就上訴人
    各項請求分別析述如下：
㈠、按所有人對於無權占有或侵奪其所有物者，得請求返還之。
    對於妨害其所有權者，得請求除去之。有妨害其所有權之虞
    者，得請求防止之。各共有人對於第三人，得就共有物之全
    部為本於所有權之請求。但回復共有物之請求，僅得為共有
    人全體之利益為之，民法第767條第1項、第821條分別定有
    明文。又占有人應就其取得占有，係有正當權源之事實證明
    之。次按因故意或過失，不法侵害他人之權利者，負損害賠
    償責任，民法第184條第1項前段亦定有明文。惟損害賠償之
    債，以有損害之發生及有責任原因之事實，並二者之間有相
    當因果關係為其成立要件。再按無法律上之原因而受利益，
    致他人受損害者，應返還其利益。雖有法律上之原因，而其
    後已不存在者，亦同，民法第179條復規定甚明。而在「非
    給付型之不當得利」中之「權益侵害之不當得利」，由於受
    益人之受益非由於受損人之給付行為而來，而係因受益人之
    侵害事實而受有利益，因此祇要受益人有侵害事實存在，該
    侵害行為即為「無法律上之原因」，受損人自不必再就不當
    得利之「無法律上之原因」負舉證責任，如受益人主張其有
    受益之「法律上之原因」，即應由其就此有利之事實負舉證
    責任。
㈡、上訴人請求拆除系爭鐵窗及返還占用之部分：
  ⒈上訴人依民法第767條第1項、第821條、第184條第1項前段、
    第179條規定，擇一請求被上訴人拆除系爭鐵窗及返還占用
    之系爭增建平台，無非係以：伊單獨出資系爭大樓之全部增
    建而為系爭增建平台之所有權人，被上訴人買受4樓房屋後
    ，擅自搭建系爭鐵窗，無權占有系爭增建平台，侵害伊之所
    有權，亦無法律上之原因受有占有系爭增建平台之不當得利
    等情，為其主要論據，並提出房屋俯視示意圖、手寫施工事
    項（含施工明細、數量及費用）、照片在卷可稽（見原審卷
    一第29、31頁、原審卷二第57頁）。被上訴人則辯稱：公寓
    大廈之外牆平台係共用部分，故系爭增建平台為系爭大樓全
    體區分所有權人共有，上訴人並非所有權人或事實上處分權
    人，況系爭大樓全體區分所有權人就各樓層外牆各自使用早
    有默示分管契約之合意等語。
  ⒉按稱「專有部分」，係指公寓大廈之一部分，具有使用上之
    獨立性，且為區分所有之標的者。稱「共用部分」，係指公
    寓大廈專有部分以外之其他部分及不屬專有之附屬建築物，
    而供共同使用者，公寓大廈管理條例第3條第3款、第4款分
    別定有明文。是區分所有建物之專有部分基於物權之排他支
    配性，作為所有權客體之建造物，在構造上必須有屋頂（天
    花板）及四周牆壁或其他相類之構造物始足當之；且專有部
    分是一立體之構造物，具有一定平面的廣度與一立體的厚度
    。因此在區分所有人相互間，尤其是建築物之維持、管理關
    係上，專有部分僅至牆壁、樑柱、地板、天花板等境界部分
    表層粉刷之牆面部分；但在外部關係上，亦即在對第三人，
    尤其買賣、保險、稅金等關係，專有部分包含至牆壁、樑柱
    、地板、天花板等境界部分厚度之中心線。質言之，專有部
    分之範圍，在區分所有人相互間之內部關係上採牆面說，但
    在對第三人之外部關係上則採壁心說。
  ⒊經查，上訴人主張其單獨出資系爭大樓北側陽台外推之全部
    增建而取得系爭增建平台之所有權云云，為被上訴人所否認
    ，且上訴人提出之手寫施工事項（含施工明細、數量及費用
    ）亦載有「各戶分攤部分」、「各戶分攤費用」之文字註記
    （見原審卷二第57頁），自難認係由上訴人單獨出資，亦無
    從據此推認上訴人因單獨出資增建而取得系爭增建平台之所
    有權。又系爭大樓1至5樓住戶於78年間同意在北側增建，係
    將各自樓層外牆拆除，並各自外推陽台（參兩造不爭執之事
    實㈡），堪認增建之範圍係與各樓層之原專有部分室內空間
    相連通，不具使用上之獨立性，仍屬於各區分所有建築物所
    有權之範圍。然區分所有權人間之爭議（即上開所稱之內部
    關係）應以牆面說為據，業如前述，故系爭大樓各樓層增建
    外推部分之所有權範圍，僅及於境界部分表層粉刷之內牆面
    ，而不及於外牆平台本身及其境界部分之外牆面，亦即增建
    外推部分之外牆平台本身及其外牆面均為系爭大樓全體區分
    所有權人之共用部分，堪認系爭大樓之外牆及上訴人所指系
    爭鐵窗坐落之系爭增建平台，均應屬系爭大樓全體區分所有
    權人分別共有。是倘系爭大樓外牆及系爭增建平台遭他人無
    權占有，上訴人自得本於共有人之身分，依民法第767條第1
    項、第821條規定，單獨請求排除侵害，並返還占有予全體
    共有人。
  ⒋按共有物之分管契約，係共有人就共有物之使用、收益或管
    理方法所訂定之契約，固應由共有人全體共同協議訂定之。
    然共有物分管契約，不以訂立書面為要件，亦不以共有人明
    示之意思表示為限，共有人默示之意思表示，亦包括在內。
    倘共有人間實際上劃定使用範圍，對各自占有管領之部分，
    互相容忍，對於他共有人使用、收益，各自占有之土地，未
    予干涉，已歷有年所，亦非不得認有默示分管契約之存在。
    被上訴人抗辯系爭大樓全體區分所有權人已有分管契約而屬
    有權占有外牆及系爭增建平台等節，固為上訴人所否認。然
    系爭大樓1至5樓住戶於78年間同意在北側增建，各自將樓層
    外牆拆除，並各自外推陽台（參兩造不爭執之事實㈡），既
    是拆除屬系爭大樓全體區分所有權人分別共有之外牆，並由
    各樓層區分所有權人自行決定外推之尺寸，自已寓有各樓層
    區分所有權人管理該樓層外牆之意思存在。再細繹上訴人提
    出之手寫施工事項（含施工明細、數量及費用）包含「鋁窗
    …附紗窗」及「鋁外門（有加陽台則有）無陽台則無」之工
    作項目及其數量、費用（見原審卷二第57頁），益證各樓層
    區分所有權人非但可自行決定外推尺寸，亦可自行決定是否
    安裝鋁門、鋁窗。復參以系爭大樓除北側2至4樓外牆設置有
    鐵窗外，東側及南側之2至5樓外牆亦均設置有大小不一之鐵
    窗，此業據本院至現場勘驗屬實，有勘驗筆錄（含照片）在
    卷為憑（見本院卷第216頁、第245至251頁）。審諸公寓外
    牆窗外或陽台外裝設鐵窗，此乃我國舊式公寓所常見，除有
    擴大室內空間之用意外，更係考量防免宵小、遮風蔽雨或避
    免跌落等因素，俾維護住戶之人身、財產等安全，均屬各公
    寓大廈所常見，應堪認定系爭大樓全體區分所有權人於78年
    間同意在北側外推陽台並增建時，應已有將各樓層之外牆分
    由各區分所有權人管理之默示分管契約存在。
  ⒌上訴人雖主張系爭鐵窗係由被上訴人買受4樓房屋後才設置云
    云，然為被上訴人所否認，並以其買受時即已存在系爭鐵窗
    等語置辯。上訴人未就上情舉證以實其說，已難遽信所述可
    採。況如共有人已按分管契約占有共有物之特定部分，他共
    有人嗣後將其應有部分讓與第三人，除有特別情事外，其受
    讓人對於分管契約之存在，通常即有可得而知之情形，而應
    受分管契約之拘束。查被上訴人買受4樓房屋時，已知悉有
    陽台外推之情事，此觀不動產買賣合約書之記載甚明（見原
    審卷一第37頁），且不動產買賣價值非微，被上訴人買受4
    樓房屋前，衡情亦會至現場勘查，而可顯而易見系爭大樓外
    牆有陽台外推及設置鐵窗之現況，自可得而知系爭大樓全體
    區分所有權人已有成立前述之分管契約。故被上訴人買受4
    樓房屋後，自得繼受分管契約，而得管理、使用該樓層之外
    牆，縱認系爭鐵窗係於被上訴人買受後始設置，亦未與分管
    契約相違。至系爭鐵窗固係架設在系爭增建平台上方表層位
    置，然上訴人於78年間外推陽台增建時，既決定較4樓房屋
    再額外增建出系爭增建平台之範圍（上訴人主張此部分面積
    為5.9平方公尺，見原審卷一第29頁），且除4樓房屋住戶外
    ，別無其他系爭大樓之住戶有機會使用該位置，尤以系爭大
    樓外牆既已合意由各樓層分管，業如前述，亦無保留系爭增
    建平台上方表層位置由全體區分所有權人共有之實益，應可
    認定默示分管契約之內容亦包含同意4樓房屋區分所有權人
    單獨使用系爭增建平台上方表層位置之意思。
  ⒍準此，系爭大樓北側陽台外推後，全體區分所有權人應有默
    示分管之合意，各自管理、使用各該樓層之外牆，且由4樓
    房屋住戶使用系爭增建平台上方表層位置，被上訴人可得而
    知該默示分管契約之存在，於買受4樓房屋後繼受分管契約
    ，而得使用該樓層之外牆及系爭增建平台上方表層位置，堪
    認被上訴人之系爭鐵窗占有系爭大樓外牆及系爭增建平台上
    方表層位置，係有合法權源存在，亦未侵害上訴人之所有權
    或受有不當得利。上訴人依民法第767條第1項、第821條、
    第184條第1項前段、第179條規定，請求拆除系爭鐵窗及返
    還占用之系爭增建平台，自非有據，不能准許。
㈢、上訴人請求不當得利之部分：
　　上訴人依民法第179條規定，請求被上訴人給付起訴時起回
    溯5年相當於租金之不當得利共計6萬9,960元及按月給付相
    當於租金之不當得利1,166元，無非係以：伊為系爭增建平
    台之所有權人，被上訴人設置系爭鐵窗，無法律上之原因占
    有系爭增建平台受有利益，致伊受有損害等情，為其主要論
    據。然上訴人並非單獨出資而成為系爭增建平台之所有權人
    ，且被上訴人繼受分管契約而有使用4樓房屋外牆及系爭增
    建平台上方表層位置之合法權源，業如前述，自無上訴人所
    主張之不當得利，上訴人此部分請求亦不應准許。
㈣、上訴人請求結構損害之部分：
　⒈上訴人依民法第184條第1項前段規定，請求被上訴人賠償系
    爭增建平台下方即3樓房屋北側後陽台天花板之結構裂痕及
    混凝土裂化之損害6萬3,000元，無非係以：被上訴人在系爭
    增建平台上方設置系爭鐵窗，致系爭增建平台下方之3樓房
    屋後陽台天花板產生數處結構裂痕及混凝土劣化等損害，須
    支出修繕費用5萬5,000元及油漆粉刷費用8,000元等情，為
    其主要論據，並提出手寫修繕明細、照片在卷可稽（見原審
    卷一第31至33頁、原審卷二第51頁）。被上訴人則辯稱：3
    樓房屋之外推違建年代久遠，且施工技術品質不足，而致生
    劣化、壁癌等損壞情形等語。
　⒉原審依上訴人之聲請，囑託社團法人新北市建築師公會鑑定
    ，由該公會指派黃文政建築師、翁仁發建築師會同兩造至3
    、4樓房屋會勘後，提出鑑定報告，鑑定結論略以：3樓房屋
    後陽台上方混凝土結構物確有裂痕、劣化等損壞情形。原因
    研判包含：①違章建築量體重量不均勻沉陷所致；②結構體鋼
    筋數量、配置、基礎間之地樑連接等構造因素因未經合法申
    請設計，鋼筋混凝土版自重及活載重（包括不銹鋼鐵窗重量
    等），因施工品質不良，易致龜裂；③3樓、4樓鐵窗上下固
    定錨釘處直接鑽釘打進混凝土樓版，造成釘孔周圍樓版網狀
    及平行龜裂痕；④混凝土老化劣化造成網狀裂痕、粉塵、壁
    癌、劣化。研判修復該損壞所需之費用為如附表所示之4萬2
    ,978元（見鑑定報告第5至6頁及附件九）。參諸上開鑑定結
    論係由具有專業知識經驗之建築師親至現場會勘後分析研判
    所作成，經核並無明顯違法或不當之處，亦未據兩造爭執，
    應屬可信，堪認被上訴人之4樓房屋外附掛之系爭鐵窗確為
    造成3樓房屋後陽台天花板結構裂痕及混凝土劣化等損害之
    原因之一。
　⒊按數人共同不法侵害他人之權利者，連帶負損害賠償責任。
    連帶債務之債權人，得對於債務人中之一人或數人或其全體
    ，同時或先後請求全部或一部之給付，民法第185條第1項前
    段、第273條第1項分別定有明文。再按數人因共同過失不法
    侵害他人之權利者，依法應負連帶賠償責任，苟各行為人之
    過失均為其所生損害之共同原因，即所謂行為關連共同，亦
    足成立共同侵權行為。查被上訴人為4樓房屋所有權人（參
    兩造不爭執之事實㈠），對於附掛屋外之系爭鐵窗自有修繕
    、管理、維護之責，惟被上訴人疏未注意及此，因4樓房屋
    鐵窗錨釘處直接鑽釘打進混凝土樓版，係造成3樓房屋後陽
    台天花板結構裂痕及混凝土劣化等損害之原因之一（即前述
    原因③），雖鑑定報告認尚有其他損害原因而涉及多數行為
    人（例如：系爭大樓其他違章建築、施工品質不良之廠商）
    ，惟被上訴人不失為過失不法侵害上訴人權利之共同侵權行
    為人，仍應就上訴人之所受損害負全部賠償責任（民法第27
    3條第1項規定參照）。
　⒋另按損害之發生或擴大，被害人與有過失者，法院得減輕賠
    償金額，或免除之，民法第217條第1項定有明文。被上訴人
    抗辯：鑑定報告亦認3樓房屋後陽台天花板部分裂痕係因3樓
    房屋鐵窗錨釘所造成，上訴人與有過失，應減輕伊應負之賠
    償責任等語。觀之上開鑑定報告所認定3樓房屋後陽台天花
    板結構裂痕及混凝土劣化之損害原因，包含違章建築不均勻
    沉陷及施工品質不良（即前述原因①、②），上訴人之3樓房
    屋後陽台既同屬系爭大樓陽台外推之違章建築之一（參兩造
    不爭執之事實㈡），自難認其無可歸責之事由存在，且3樓房
    屋鐵窗錨釘處直接鑽釘打進混凝土樓版，亦為損害原因之一
    （即前述原因③），上訴人就此亦有疏於修繕、管理、維護
    之過失。本院審酌前述3樓房屋後陽台天花板結構裂痕及混
    凝土劣化之損害發生原因之輕重結果、過失情節、程度等一
    切情狀，認上訴人就損害之發生應負百分之50之過失責任，
    爰減輕被上訴人應負賠償金額之百分之50。
　⒌被上訴人雖又抗辯其應負擔之賠償金額尚應扣除折舊額云云
    ，並提出固定資產耐用年數表節本附卷為證（見原審卷二第
    281至283頁）。然細繹如附表所示之修繕項目（即鑑定報告
    附件九損害賠償修復費用詳細表）：其中編號1、5、9、13
    、14之龜裂膨拱鬆動混凝土敲除（含搭架）、施工區域清潔
    整理復原、廢棄物清運等項目，經核僅有工資支出，而無使
    用材料之費用，應無折舊之問題；至其餘項目填補環氧樹脂
    （編號2）、填補不收縮水泥（編號6、10）、沙漿粉光抹平
    （編號3、7、11）、處理批土水泥漆（編號4、8、12），各
    工項之費用除包含無須折舊之工資外，所使用之材料為環氧
    樹脂、不收縮水泥、沙漿、水泥漆，均非固定資產耐用年數
    表所稱之「房屋建築及設備」（含房屋建築、房屋附屬設備
    、其他建築及設備），自亦無折舊之問題。
　⒍準此，系爭增建平台上方設置之系爭鐵窗，造成系爭增建平
    台下方之3樓房屋後陽台天花板產生數處結構裂痕及混凝土
    劣化等損害，被上訴人應負百分之50之賠償責任。上訴人依
    民法第184條第1項前段規定，請求被上訴人再給付8,596元
    【42,978×50％－12,893＝8,596】，應為可採。逾此範圍之主
    張，則屬無據。
㈤、上訴人請求漏水損害之部分：
　⒈上訴人依民法第184條第1項前段規定，請求被上訴人賠償天
    花板修補費用之漏水損害3萬元，無非係以：4樓房屋廚房水
    管於106年初破裂，導致3樓房屋漏水，多處天花板嚴重氧化
    受損，支出修繕費用3萬元等情，為其主要論據，並提出手
    寫修繕明細、估價單、照片在卷可稽（見原審卷二第51頁、
    第93至97頁）。被上訴人則辯稱：3樓房屋天花板氧化範圍
    ，非僅及於4樓房屋廚房水管破裂漏水處下方之廚房，亦包
    含臥室、走道、浴室等多處，顯因結構老舊所致，上訴人之
    損害與4樓房屋漏水間不具相當因果關係等語。
　⒉然就4樓房屋廚房漏水所生天花板損害（不含未繫屬本院之管
    線更換費用5,000元）部分，手寫修繕明細係記載「臥室天
    花板氧化除銹修補油漆1式15,000」（見原審卷二第51頁）
    ，估價單係記載「廚房、臥室天花板氧化修補水泥強化重新
    油漆」及「走道浴室上天花板氧化修補泥作強化重新油漆」
    之工程項目各為1萬5,000元（見原審卷二第93頁），只能證
    明施工內容、範圍及其費用，照片則僅能證明天花板有水痕
    、白華、斑駁之情形及混凝土碎片散落地面等當時現況（見
    原審卷二第95至97頁），均無法證明天花板損害發生之原因
    為何及是否與4樓房屋廚房水管破裂漏水有關。證人即修繕
    施工人員許榮棋亦於原審結證稱：伊於107年1月間至3樓房
    屋修繕天花板，因天花板氧化嚴重會掉落，當天估價後就施
    工，但不確定天花板氧化的原因，老舊建築常發生天花板氧
    化，不一定是漏水造成，有可能是海砂屋，因鋼筋氧化生鏽
    就會膨脹，只要有水份就有可能，伊只負責修復，無法判斷
    原因等語（見原審卷二第296至299頁）。足見3樓房屋天花
    板於107年1月間修繕之氧化範圍及於廚房、臥室、走道、浴
    室等多處，並不限於4樓房屋廚房水管破裂處下方，參以3樓
    房屋係於70年12月28日完工，此有建物登記第一類謄本存卷
    可考（見原審卷二第73頁、本院卷第67頁），迄至107年1月
    間修繕天花板時已逾36年，歷時久遠，亦非無證人許榮棋上
    開所稱結構體老舊致天花板受損之可能性。
　⒊準此，上訴人所舉證據尚不足以證明3樓房屋天花板氧化受損
    係因4樓房屋廚房水管破裂所造成，難認上訴人支出修繕費
    用3萬元之損害與4樓房屋廚房水管破裂間具有相當因果關係
    ，其依民法第184條第1項前段規定，請求被上訴人賠償3樓
    房屋天花板修繕費用3萬元，難認有據。
五、綜上所述，上訴人依民法第184條第1項前段規定，請求被上
    訴人再給付8,596元，及自民事準備二狀暨反訴答辯狀繕本
    送達翌日即107年5月30日（見原審卷二第169至170頁）起至
    清償日止，按週年利率百分之5計算之利息，洵屬正當，應
    予准許。逾上開範圍之請求，則非有據，不應准許。原審就
    上開應准許之部分，為上訴人敗訴之判決，並駁回此部分假
    執行之聲請，容有未洽。上訴論旨指摘原判決此部分不當，
    求予廢棄改判，非無理由，應由本院廢棄改判如主文第2項
    所示，惟被上訴人上訴利益未逾150萬元，不得上訴第三審
    ，爰不為准、免假執行之諭知。至上開不應准許之部分，原
    審為上訴人敗訴之判決，並駁回此部分假執行之聲請，核無
    不合。上訴論旨猶執前詞，指摘原判決此部分不當，求予廢
    棄改判，非有理由，應駁回其上訴。另上訴人於本院追加依
    民法第821條規定，請求被上訴人應將系爭鐵窗拆除，並將
    占用之部分騰空返還上訴人及其他共有人全體，亦無理由，
    應併予駁回其追加之訴。
六、本件事證已臻明確，兩造所為其餘攻擊、防禦及舉證，經本
    院審酌後，認與判決結論均無影響，爰不一一論列，附此敘
    明。
參、據上論結，本件上訴為一部有理由，一部無理由，追加之訴
    為無理由，依民事訴訟法第450條、第449條第1項、第78條
    、第79條，判決如主文。
中　　華　　民　　國　 109　　年　　4 　　月　　7 　　日
                  民事第十八庭 
                        審判長法  官  吳青蓉
                              法  官  周美雲
                              法  官  賴彥魁
正本係照原本作成。
被上訴人不得上訴。
上訴人如不服本判決，應於收受送達後20日內向本院提出上訴書
狀，其未表明上訴理由者，應於提出上訴後20日內向本院補提理
由書狀（均須按他造當事人之人數附繕本）上訴時應提出委任律
師或具有律師資格之人之委任狀；委任有律師資格者，另應附具
律師資格證書及釋明委任人與受任人有民事訴訟法第466條之1第
1項但書或第2項（詳附註）所定關係之釋明文書影本。如委任律
師提起上訴者，應一併繳納上訴審裁判費。
中　　華　　民　　國　　109 　年　　4 　　月　　8 　　日
                              書記官  高瑞君
附註：
民事訴訟法第466條之1（第1項、第2項）：
對於第二審判決上訴，上訴人應委任律師為訴訟代理人。但上訴
人或其法定代理人具有律師資格者，不在此限。
上訴人之配偶、三親等內之血親、二親等內之姻親，或上訴人為
法人、中央或地方機關時，其所屬專任人員具有律師資格並經法
院認為適當者，亦得為第三審訴訟代理人。

附表：
編號 工程項目 數量 金額 1 原平頂龜裂膨拱鬆動混凝土敲除（含搭架） 一式  2,523元 2 敲除混凝土裂縫孔洞填補環氧樹脂 一式  5,872元 3 平頂樹脂沙漿粉光抹平 一式  2,803元 4 平頂批土水泥漆 一式  1,121元 5 西側牆面龜裂膨拱鬆動混凝土敲除（含搭架） 一式  5,549元 6 西側牆敲除混凝土裂縫孔洞填補不收縮水泥 一式  1,780元 7 西側内牆面樹脂沙漿粉光抹平  一式  1,512元 8 西側内牆面白華壁癌處理批土水泥漆 一式  1,512元 9 東側牆面龜裂膨拱鬆動混凝土敲除（含搭架） 一式  5,126元 10 東側牆敲除混凝土裂縫孔洞填補不收縮水泥 一式  1,780元 11 東側内牆面樹脂沙漿粉光抹平 一式  1,397元 12 東側内牆面白華壁癌處理批土水泥漆 一式  1,397元 13 施工區域清潔整理復原 一式  1,500元 14 廢棄物清運 一式  3,500元 15 管理費及稅捐（15％）  一式  5,606元  合計  42,978元